臺灣高等法院臺中分院刑事判決　　　　94年度上訴字第1740號
上　訴　人　臺灣苗栗地方法院檢察署檢察官
上　訴　人
即　被　告　丁○○
選任辯護人　朱元宏律師
　　　　　　蘇哲科律師
上列上訴人等因被告業務過失致死案件，不服臺灣苗栗地方法院
93年度訴字第217號中華民國94年7月11日第一審判決（起訴案號
：臺灣苗栗地方法院檢察署92年度偵續字第31號），提起上訴，
本院判決如下：
    主  文
原判決撤銷。
丁○○從事業務之人，因業務上之過失致人於死，處有期徒刑
陸月，如易科罰金以佰元折算壹日。
    事  實
一、丁○○係榮福股份有限公司（以下簡稱榮福公司）承包臺灣
    電力股份有限公司（以下簡稱臺電公司）在苗栗縣銅鑼鄉中
    平大橋東側苗128線道路16公里980公尺至17公里165公尺處
    （即編號ＦＡ11人孔至ＤＥ38人孔管路）之配電管路工程（
    以下簡稱管路工程，該工程係帶料發包契約），而依依簽訂
    之「台電公司工程採購承攬契約」第12條第5項規定受派常
    駐工地督工管理，維持工地秩序及工地安全之工地負責人，
    為從事業務之人。於該工程施工期間內，依臺電公司苗栗營
    業處91年乙工區○○○路工程帶料發包契約書及所附施工說
    明書第12項所載，負有監督維護工地安全及指揮施工之責，
    並應注意道路因施工、養護或其他情況致交通受阻時，應視
    需要設置各種標誌或拒馬、交通錐等，於夜間應有反光或施
    工警告燈號，且在施工區之前方，應設置拒馬及前行引導車
    輛改道之交通錐，必要時並應使用號誌或派旗手管制交通，
    且必須裝設完成後，始得動工之規定。嗣榮福公司將上開管
    路工程中之材料吊置作業轉包予宏昌吊車公司承作；於民國
    （下同）91年8月5日夜間9時許，宏昌吊車公司派遣員工戊
    ○○（經檢察官緩起訴）駕駛車號ＨＱ－449號營業大貨車
    （吊車）前往丁○○指定之工地吊置人孔蓋、水泥磚時，丁
    ○○即應注意本件係帶料發包契約，依前揭規定，於戊○○
    將大貨車（吊車）停放於管路工程施工範圍內編號ＦＡ11人
    孔西側約44.8公尺處，並佔用東向西道路寬2.4公尺致交通
    受阻時，該路段應設置完善充足之標誌、拒馬、交通錐及夜
    間反光、警告燈號等，且依當時情形，又無不能注意之情況
    ，竟疏於巡視、監督指揮戊○○及其他相關工作人員設置完
    善之交通管制設施，而任由戊○○僅由其助手詹耀鴻於該大
    貨車（吊車）後方約15公尺處放置不足之施工標誌、三角錐
    及警示燈，於當時夜間狀況顯不足以產生警示效果之情狀下
    作業。迄於同日晚間9時35分許，適有馮俊維騎乘車牌號碼
    ＩＫＮ－636號機車由公館至銅鑼方向行駛，行經該處時，
    未注意車前狀況駛入施工區而撞擊大貨車（吊車）左後方，
    致受有頭部外傷、右側額頂骨骨折、腦挫傷等及肢體多發外
    傷等傷害，造成低血量性休克，送苗栗市協和醫院急救延至
    同日晚間11時30分許仍不治死亡。
二、案經告訴人即馮俊維之父丙○○訴由臺灣苗栗地方法院檢察
    署檢察官偵查起訴。
　　理  由
一、訊據被告即上訴人丁○○（以下簡稱被告）固坦承係榮福公
    司承包臺灣臺電公司在苗栗縣銅鑼鄉中平大橋東側苗128線
    道路16公里980公尺至17公里165公尺處之工地負責人，惟矢
    口否認涉有何業務過失致死犯行，辯稱：伊有委託戊○○載
    運人孔蓋、水泥磚至工地，但下料時之安全應由渠等負責，
    不應由伊負責，且本件車禍發生地點並不在施工範圍內，與
    伊無關，而車禍發生與施工的距離不是40公尺，應該是100
    公尺云云。惟查：
（一）、本件車禍地點確實在被告負責監督管理之本件管路工程
        工地範圍內：
        １、檢察官於93年5月17日15時15分許，會同被告、告
            訴人及苗栗分局銅鑼派出所警員等人至車禍現場履
            勘，就履勘情形：(1)榮福公司所承包工程之起點為
            台電公司外線設計圖（見偵續卷第34頁，由何榮松
            於履勘當時提出）所示編號座標DE38往東即公館方
            向，至終點編號座標FA11人孔蓋；(2)道路交通事故
            調查上所示靠近TS105B82號電線桿血跡，位在上開
            工程範圍內，距離編號座標FA11人孔蓋位置長約44
            ．8公尺；並製作履勘現場筆錄1份附卷足憑（見偵
            續卷第33、34頁）。參以道路交通事故調查報告表
            上之事故現場圖（見相驗卷第11頁），圖上所示TS
            105B82號電線桿附近有一處血跡，即上開履勘現場
            筆錄所指之血跡，該血跡係緊鄰被害人馮俊維所撞
            擊之車號ＨＱ－449號大貨車右側，與圖上所示被
            害人機車撞擊倒地處之距離僅「往南」相隔該大貨
            車寬度，是該血跡位置雖非被害人實際撞擊點，但
            以該血跡位置比對上述外線設計圖所示之東西向施
            工範圍，並不影響本案車禍撞擊點確實在被告所監
            督管理之本件管路工程工地範圍內之判斷。被告辯
            稱：應該是100公尺云云，核與道路交通事故調查
            報告表上之事故現場圖所示之距離不符，尚非可採
            。
        ２、再者，依卷附之道路交通事故調查報告表事故現場
            圖所示，發生車禍之地點係位於由東向西行進方向
            之車道，戊○○於該車道擺放施工標誌、三角錐及
            警示燈，表示上開擺設警告設施位置之往西方向路
            段為施工範圍，而本件車禍撞擊點確係位於警告設
            施位置之西側，益證車禍地點在當時施工之範圍內
            無疑。
（二）、被告為本件管路工程之工地負責人，於轉包商在其監督
        管領工程範圍內施工時，自負有監督指揮工地安全之責
        任。
        １、被告於原審已自承其為榮福公司承包本件管路工程
            之工地負責人，負責監督工地現場安全，維護工地
            範圍內之工作人員及一般用路人之安全等語明確（
            原審卷第131頁）。又依據台電公司與榮福公司所
            簽訂之「台電公司工程採購承攬契約」（相驗卷第
            63至73頁，以下稱承攬契約）第12條第5項規定，
            乙方（即榮福公司）必須派富有工程及管理經驗之
            工地負責人，常駐工地督工管理，維持工地秩序及
            工地安全。被告既為榮福公司所指派之工地負責人
            ，自負有工地之監督管理，維持工地秩序及工地安
            全之責自明。
        ２、再上開承攬契約第1條規定，本件工程係屬帶料發
            包，即由承攬人榮福公司自行備購施工之原材料；
            而榮福公司自行備料故須負責下料事宜，下料只能
            在施工範圍內，不可在道路上或路邊，如有妨害交
            通之虞就須放置警示標誌等情，並經證人即台電公
            司苗栗區營業處工二股股長何榮松到庭結證甚詳（
            原審卷第121、122、127頁）。被告亦自陳承作本
            件管路工程須自行備料，故委託宏昌吊車公司處理
            吊置人孔蓋作業，案發時該公司員工戊○○前來車
            禍地點，將吊車停在現場，卸放工地施工所需之人
            孔蓋乙節在卷。而案發時戊○○所停放車號ＨＱ－
            449號大貨車之位置，係位於本件管路工程施工範
            圍內，已如前所述；被告既為該工程工地負責人，
            則其對於前來其所監督管理之工地內從事吊置作業
            之戊○○，自有施工指揮監督權，對於戊○○作業
            時所可能產生之危險因素，自負有制止排除之責，
            並不因將材料吊置作業轉包予他人而得卸責。
（三）被告於轉包商員工戊○○夜間作業時，未依相關規定監督
      指揮、裝設完善之交通管制設施，執行業務顯有過失：
      １、本件工程施工期間內，依臺電公司苗栗營業處91年乙
          工區○○○路工程帶料發包契約書所載，被告係工地
          負責人即負有監督維護工地安全及指揮施工之責，且
          依該契約所附之施工說明書第9條工地安全之第12項
          規定：於施工路段按照「道路交通標誌標線號誌設置
          規則」等之規定設置安全設施（相驗卷第60頁）；而
          依道路交通標誌標線號誌設置規則第144條、第145條
          規定，夜間施工路段應設施工警告燈號；燈號應安裝
          於拒馬或獨立活動支架上；道路因施工、養護或其他
          情況致交通受阻時，應視需要設置各種標誌或拒馬、
          交通錐等；夜間應有反光或施工警告燈號，且在施工
          區之前方，應依規定設置拒馬及前行引導車輛改道之
          交通錐，必要時並應使用號誌或派旗手管制交通；前
          項各種交通管制設施，施工單位應於道路施工前，依
          施工狀況審慎規劃，嗣裝設完成後，始得動工。
      ２、戊○○為操作吊置作業而將所駕駛之車牌號碼ＨＱ－
          449號大貨車停放路邊，該車左大半側已超出道路邊
          線而佔用路面寬約2.4公尺，有道路交通事故調查報
          告表之事故現場圖及車禍現場相片（相驗卷第11頁、
          第4至6頁）附卷可證，是該大貨車所停放位置已侵入
          苗128線道路，顯足以妨害交通。
      ３、是依前揭規定，被告於戊○○於案發當日夜間9時許
          到達現場停放該大貨車準備作業時，即應監督指揮羅
          建源及工地之相關人員等裝設前揭規定之交通管制設
          施。然證人戊○○與其助手詹耀鴻於作業時，僅於貨
          車後方約15公尺處有設施工標誌，無人現場指揮，助
          手只是在那裡幫忙吊運東西等情，業據戊○○於本院
          行交互詰問時證述明確（詳見本院卷第66頁、第67頁
          ），另按被告以外之人於偵查中向檢察官所為之陳述
          ，除顯有不可信之情況者外，得為證據，刑事訴訟法
          第159條之1第2項定有明文，本件於車禍發生當時，
          該處僅放置1個道路施工牌、1個亮的警示燈、2個紅
          色交通錐，該路段未設路燈比較暗；現場無人指揮交
          通；警方到場處理車禍後，現場所放之三角錐始懸掛
          上紅色小燈警戒等情，亦分據證人即到場處理車禍之
          警員詹益昌於偵查中證述明確（偵續卷第16頁背面、
          17頁）、目擊證人陳運祿於偵查中證述明確（相驗卷
          第24頁背面），是案發當時所設置之交通管制設施，
          顯未符合前揭規定自明。
      ４、再依照當時所放置道路施工牌、1個警示燈及2個交通
          錐之情狀，於夜間無路燈之情狀下，顯不足以產生警
          示效果，臺灣省竹苗區車輛行車事故鑑定委員會亦同
          此見解，有該會鑑定意見書1份附卷（偵卷第15至17
          頁）可參。且被告於原審調查時亦坦認「現場警示標
          誌不夠」等語在卷（原審卷第18頁）。復有證人張仁
          熇於檢察官偵查中證稱：當晚9時10幾分許，就已在
          加油站，當時附近全部黑暗，三角錐、道路施工牌、
          警示燈等全部看不見等語（相驗卷第31頁），及證人
          邱義軒於檢察官偵查中證稱：現場三角錐未懸掛小燈
          ，又無路燈，伊亦差點撞上等情（相驗卷第25、26頁
          ）可證。
      ５、綜上所述，被告身為工地負責人，於案發當時並無不
          能注意之情狀，竟疏忽未善盡監督指揮之責，督促羅
          建源及其他工作人員，依照道路交通標誌標線號誌設
          置規則第144條、第145條規定，裝設充足完善之交通
          管制設施，即任由戊○○與助手詹耀鴻作業，其執行
          業務顯有過失，至為灼然。
（四）、被害人馮俊維之死亡與被告執行業務過失有因果關係：
      １、本件被害人騎乘機車，未注意車前狀況，且因該路段
          夜間施工致妨害交通，卻未裝設充足完善足以達夜間
          警示效果之交通管制設施，而撞擊ＨＱ－449號大貨
          車後方，致受有頭部外傷、右側額頂骨骨折、腦挫傷
          等及肢體多發外傷等傷害，造成低血量性休克而送醫
          不治死亡，業經臺灣苗栗地方法院檢察署檢察官督同
          法醫師相驗屬實，並有勘驗筆錄、相驗屍體證明書、
          驗斷書各1份（相驗卷第22頁、第32頁、第35頁至39
          頁），及苗栗協和醫院病歷摘要1紙附卷（相驗卷第9
          頁）足憑。
      ２、被告執行業務顯有過失，已如前所述，致發生本件車
          禍，造成被害人死亡，其業務上之過失行為與被害人
          之死亡結果間，具有因果關係。故被告業務過失致死
          之犯行，事證明確，洵堪認定。
（五）、被告選任辯護人於原審及本院準備程序均請求履勘本案
        車禍現場，待證事實為車禍現場是否在被告之施工範圍
        內。惟檢察官已於93年5月17日15時15分許，會同被告
        、告訴人及苗栗縣警察局苗栗分局銅鑼派出所（以下稱
        苗栗分局銅鑼派出所）警員等人至車禍現場履勘，就履
        勘情形已製作筆錄，有履勘現場筆錄1份附卷足憑（見
        偵續卷第33、34頁），且本件工程係屬帶料發包，即由
        承攬人榮福公司自行備購施工之原材料；且證人即台電
        公司苗栗區營業處工二股股長何榮松亦明確證稱：下料
        只能在施工範圍內，不可在道路上或路邊，如有妨害交
        通之虞就須放置警示標誌等語。被告為承攬人榮福公司
        之負責人，對於戊○○下料之地點及安全，均在其安全
        監督範圍內，況上開檢察官勘驗結果，肇事地點確係位
        於本件施工範圍內。雖證人乙○○於本院行交互詰問時
        證稱：「（問：車禍發生地點是否在施工範圍之內？）
        我認為不在施工範圍之內，但是我不知道是如何認定的
        。」等語（詳見本院審理卷第70頁），惟依本件臺電公
        司「苗栗區營業處91年乙工區」契約，範圍係自苗栗縣
        銅鑼鄉中平大橋東側苗128線道路16公里980公尺至17公
        里165公尺處（即編號ＦＡ11人孔至ＤＥ38人孔管路）
        ，其間即有185公尺之距離，縱係分段施工，參諸臺灣
        省桃竹苗區車輛行車事故鑑定委員會，亦認戊○○駕駛
        之大貨車停於施工區內，而馮俊維駕駛重機車亦駛入施
        工區（偵卷第17頁），故本件車禍發生地點在施工區，
        而仍在本件工程範圍內，本院認無再重覆勘驗之必要，
        附予敘明。
（六）被告選任辯護人雖舉證人即宏昌公司負責人己○○於本院
      行交互詰問時證稱：約事發前一、二天被告與伊電話聯絡
      委託吊運東西，而卸貨地點是由伊自己找伊會找比較空曠
      的地方。被告沒有指定吊運的時間，被告聯絡伊，伊會聯
      絡司機有空就過去，若是被告下午要施工的話，伊早上就
      會過去幫他吊運。而吊運卸貨過程，安全應該是開車的司
      機要負責。91年8月5日晚上9時許是被告先聯絡伊，伊再
      指派戊○○過去吊運。伊指派戊○○時未通知被告說要過
      去了，是伊等自己過去的。吊運一次費用是算時間的，壹
      個小時大約5、6百元，薪資計算伊會紀錄時數，伊碰到被
      告方面的師傅會請他們簽名。我們吊東西是比較簡單的。
      去施工平常不用通知被告，伊並非領被告的薪水，伊等是
      運送材料過去的」等語（見本院審理卷第62頁至第63頁）
      ，認本件戊○○並非受僱於被告，安全問題即非被告所得
      監督等語，惟本件係帶料契約業經詳述如前，對於吊運司
      機何時運料至現場，被告竟均毫無聞問，其顯對於現場之
      安全監督未盡責，本件被告所負責之過失責任，並非僱用
      人之責任，而是現場安全監督之責任，是戊○○雖非受僱
      於被告，被告仍無從解免其過失罪責。
二、被告為榮福公司承攬本件管路工程之工地負責人，負責前開
    工地之現場安全及施工之指揮監督，為從事工程施作業務之
    人。其於執行業務中過失致人於死，核其所為，係犯刑法第
    276條第2項之業務過失致人於死罪。原審判決認被告罪證明
    確予以論罪科刑，固非無見，惟：、本件被告係工地負責
    人，負有監督維護工地安全及指揮施工之責，並應注意道路
    因施工、養護或其他情況致交通受阻時，應視需要設置各種
    標誌或拒馬、交通錐等，於夜間應有反光或施工警告燈號，
    且在施工區之前方，應設置拒馬及前行引導車輛改道之交通
    錐，必要時並應使用號誌或派旗手管制交通，且必須裝設完
    成後，始得動工之規定，其依據分別為「台電公司工程採購
    承攬契約」第12條第5項之規定、臺電公司苗栗營業處91年
    乙工區○○○路工程帶料發包契約書以及所附施工說明書第
    12項之規定，原審疏未於事實欄記載說明，尚有未洽。、
    又本件主要肇事者戊○○，於與被害人家屬和解後，已獲得
    檢察官為緩起訴，被告雖係監督安全之人，惟其所負之過失
    罪責為疏忽安全監督之責，應無比諸於當場有過失行為之戊
    ○○較重之理，是原審對被告量處有期徒刑8月，尚屬過重
    ，復有未洽。被告上訴否認犯行，指摘原審判決不當，雖無
    理由；另檢察官據告訴人丙○○之請求上訴主張被告並無誠
    意和解，且一再藉詞推扡，原審僅量處有期徒刑8月，顯然
    過輕，雖亦無理由，惟原審判決既有上開可議之處，自應由
    本院將原審判決予以撤銷改判，爰審酌本件主要肇事者係戊
    ○○，而被告所為係疏於注意安全之監督，雖本案發生後迄
    屆滿3年，尚未賠償被害人家屬，惟依卷附告訴人之陳報狀
    （詳見本院卷第81頁）係因被告所提條件未為被害人家屬所
    接受，顯見被告尚非毫無洽談和解之情事，且於原審審理期
    日亦稱願要求保險公司理賠（見原審卷第135頁），並所造
    成被害人死亡之結果，並參酌本件車禍之發生，被害人亦與
    有過失等一切情狀，量處被告有期徒刑6月，並諭知易科罰
    金之折算標準。至公訴人具體求處有期徒刑10月，經綜合上
    情，尚嫌過重，仍以主文所示之刑為允當，附此敘明。
據上論斷，應依刑事訴訟法第369條第1項前段、第364條、第299
條第1項前段，刑法第276條第2項、第41條第1項，罰金罰鍰提高
標準條例第1條前段、第2條，判決如主文所示之刑。
本案經檢察官甲○○到庭執行職務。
中　　華　　民　　國　　94　　年　　10　　月　　27　　日
               刑事第三庭　審判長法　官　江　錫　麟
                                 法　官　林　欽　章
                                 法　官　胡　忠　文
上列正本證明與原本無異。
如不服本判決應於收受送達後十日內向本院提出上訴書狀，其未
敘述上訴之理由者並得於提起上訴後十日內向本院補提理由書（
均須按他造當事人之人數附繕本）。
                                 書記官　陳　麗　玉
中　　華　　民　　國　　94　　年　　10　　月　　31　　日
附錄引用法條全文：
中華民國刑法第276 條
因過失致人於死者，處2 年以下有期徒刑、拘役或2 千元以下罰
金。
從事業務之人，因業務上之過失犯前項之罪者，處 5 年以下有期
徒刑或拘役，得併科 3 千元以下罰金。
　　　　　　　　　　　　　　　　　　　　　　　　　　　Ｆ
